臺灣高等法院刑事判決　　　　　　100年度上更(二)字第110號
上　訴　人
即　被　告　劉宥成
選任辯護人　林于椿律師
　　　　　　陳德峰律師
上　訴　人
即　被　告　高舒琦
選任辯護人　李國盛律師
上列上訴人等因違反毒品危害防制條例案件，不服臺灣板橋地方
法院96年度訴字第3170號，中華民國97年3月7日第一審判決（起
訴案號：臺灣板橋地方法院檢察署96年度偵字第6578號、第9555
號），提起上訴，本院判決後，經最高法院第二次發回，本院更
為判決如下：
    主  文
原判決撤銷。
劉宥成販賣第一級毒品，未遂，處有期徒刑柒年捌月。扣案之第
一級毒品海洛因貳包（淨重各為零點玖肆公克、貳點伍公克）
均沒收銷燬之；盛裝上開毒品之塑膠袋貳個及紅包袋壹個均沒收
。
高舒琦幫助販賣第一級毒品，未遂，處有期徒刑參年拾月。
    事  實
一、劉宥成、高舒琦於民國96年3月間係男女朋友關係，2人均明
    知海洛因係毒品危害防制條例第2條第2項第1款所列之第一
    級毒品，不得擅自販賣。緣於96年3月16日下午2時許，警方
    人員持搜索票至新北市新莊區（改制前為臺北縣新莊市○○
    ○路384號3樓，對犯罪嫌疑人鄭仁宗執行搜索後，雖未查獲
    毒品，惟因鄭仁宗坦承有施用第一級毒品海洛因，並向警方
    供出毒品來自劉宥成，警方乃授意鄭仁宗於同日下午2時2分
    、2時43分許，以其使用之0000000000號行動電話，撥打劉
    宥成使用之0000000000號行動電話與劉宥成聯繫，表示欲以
    新臺幣（下同）7千元購買4分之1錢（按1錢為3.75公克，4
    分之1錢即0.9375公克）之第一級毒品海洛因，經劉宥成應
    允之，雙方約定在新北市○○區○○路新莊運動公園附近交
    易。劉宥成基於販賣第一級毒品海洛因以營利之犯意，高舒
    琦則基於幫助劉宥成販賣第一級毒品海洛因以營利之犯意，
    由劉宥成駕駛車號5A-5 500號自小客車搭載高舒琦，高舒琦
    則提供其隨身所有之皮包供劉宥成置放欲販賣之海洛因，由
    劉宥成自高舒琦皮包內取出海洛因，以車內劉宥成之兄所遺
    之電子秤，秤得約定欲販賣予鄭仁宗所需之數量（淨重0.94
    公克，另空包裝重0.17公克），分裝後置於劉宥成身上，其
    餘部分（淨重2.53公克，另空包裝重0.36公克、純質淨重1.
    56公克）仍置於上開高舒琦所有並隨身攜帶之皮包內，2 人
    共同前往約定之地點，迨於同日下午3時45分許，抵新北市
    ○○區○○路42號前，劉宥成欲與鄭仁宗交易時，為埋伏之
    員警當場查獲而未得逞，並在劉宥成身上起獲上開欲交付予
    鄭仁宗之海洛因1包，另在劉宥成駕駛之車號5A-5500號自小
    客車上扣得，非劉宥成或高舒琦所有之電子磅砰1台、在高
    舒琦所有，隨身攜帶之皮包內扣得海洛因1包（淨重2.53公
    克，另空包裝重0.36公克，係以包裝袋包裝，再置放於紅包
    袋內）及與本案無關之安非他命2包（共計毛重2.39公克，
    係以包裝袋包裝，與海洛因同置於紅包袋內，另劉宥成、高
    舒琦涉犯施用第二級毒品部分，均經送勒戒處所觀察、勒戒
    後，各由臺灣臺北地方法院檢察署檢察官分別以96年度毒偵
    字第1741號、96年度毒偵字第1499號不起訴處分確定）。
二、案經臺北市政府警察局移送臺灣板橋地方法院檢察署檢察官
    偵查起訴。
    理  由
壹、程序部分
一、被告高舒琦之辯護人主張證人鄭仁宗之警詢筆錄為審判外之
    陳述，無證據能力（見本院100年4月21日準備程序筆錄）。
    然按刑事訴訟法第159條第1項規定：「被告以外之人於審判
    外之言詞或書面陳述，除法律有規定者外，不得作為證據」
    ；其立法本旨係以證人於審判外之言詞或書面陳述，屬於傳
    聞證據，此項證據，當事人無從直接對於原供述者加以詰問
    ，以擔保其真實性，法院亦無從直接接觸證人而審酌其證言
    之憑信性，違背直接審理及言詞審理之原則，除具有必要性
    及信用性情況之除外者外，原則上不認其有容許性，自不具
    證據能力；至所謂具有必要性及信用性情況者，例如刑事訴
    訟法第159條之1、之2、之3、之4、之5情形，仍例外認其有
    證據能力，然此乃係指法院未於審判期日傳喚相關證人到庭
    ，案件僅能依靠該等證人於審判外之陳述以為判斷之情形，
    始需就該等審判外供述證據嚴格依照刑事訴訟法第159條之1
    至之5所定要件一一檢視各該證人之供述，作為證據之資格
    。倘法院已經依據當事人聲請傳喚證人到庭接受檢辯雙方之
    交互詰問，則法院既已透過直接、言詞審理方式檢驗過該證
    人之前之證詞，當事人之反對詰問權亦已受到保障得以完全
    行使之情況下，該等審判外證據除有其他法定事由（例如：
    非基於國家公權力正當行使所取得或私人非法取得等，而有
    害公共利益，即以一般證據排除法則為判斷），應認該審判
    外供述已得透過審判程式之詰問檢驗，而取得作為證據之資
    格，亦即其審判外供述與審判中供述相符部分，顯然已經構
    成具備可信之特別情狀，當然有證據資格（實務上之作用常
    為引用該等陳述與審判中陳述相符，強化該證人供述之可信
    度），其不符部分，作為檢視審判中所為供述可信與否之彈
    劾證據，當無不許之理，甚者，其不符部分倘係於司法警察
    、檢察事務官調查中之供述，作為認定被告犯罪與否或不構
    成犯罪與否之證據，亦僅需依照刑事訴訟法第159條之2規定
    ，斟酌其審判外供述作成外部環境、製作過程、內容、功能
    等情況認為之前供述較為可信，即可取得證據之資格，而作
    為認定事實之證據資格（最高法院94年度台上字第1507號、
    95年度台上字第2515號判決同此意旨）。再按刑事訴訟法第
    159條第1項規定：「被告以外之人於審判外之言詞或書面陳
    述，除法律有規定者外，不得作為證據」，被告以外之人於
    檢察事務官、司法警察官或司法警察調查中所為之陳述，基
    於實體發現真實之訴訟目的，依同法第159條之2規定，如與
    審判中之陳述不符時，經比較結果，其先前之陳述，相對「
    具有較可信之特別情況」，且為證明犯罪事實存否所「必要
    」者，係指陳述是否出於供述者之真意、有無違法取供情事
    之信用性而言，故應就調查筆錄製作之原因、過程及其功能
    等加以觀察其信用性，據以判斷該傳聞證據是否有特別可信
    之情況而例外具有證據能力，並非對其陳述內容之證明力如
    何加以論斷，二者之層次有別，不容混淆（最高法院94年度
    台上字第629號判決亦同此意旨）。經查：證人鄭仁宗除於
    警詢時曾證述外，嗣於偵查中曾具結作證（見偵卷第84頁至
    第85頁），又於原審及本院審理時2次作證，行交互詰問並
    予被告劉宥成、高舒琦2人對質詰問之機會，證人鄭仁宗之
    警詢筆錄製作之過程，係由警員先詢問其年籍資料後，復為
    權利事項之告知後所製作筆錄，該筆錄亦查無違法或不當取
    得之情形，是其警詢證述內容之形成，顯係出於其自由意志
    而為證述，與其偵查中之證述相符，卻與於原審及本院審理
    時之證述不符，本院認由以下之證人李孟驊之證言及附卷之
    通聯監聽錄音紀錄和譯文與扣案之2包第一級毒品海洛因等
    證據顯示（詳後述），證人鄭仁宗於警詢及偵查之證述，與
    其於審判中之陳述相較結果，相對「具有較可信之特別情況
    」，且為證明犯罪事實存否所「必要」者，依前開說明，證
    人鄭仁宗於警詢之證言核其性質雖屬傳聞證據，但就警詢筆
    錄製作之過程加以觀察其信用性，且為證明被告2人販賣第
    一級毒品之犯罪事實存否所「必要」，認證人鄭仁宗之警詢
    證述有證據能力。
二、本件認定事實所引用之證據，除前開第一項被告高舒琦之辯
    護人爭執部分經本院審酌如上外，其餘本件卷內卷證資料（
    包含人證與文書證據、物證等），並無證據證明係公務員違
    背法定程序所取得，而檢察官、被告及其辯護人迄本院言詞
    辯論終結前對法院提示之卷證，均表示沒意見等語（見本院
    100年4月21日準備程序筆錄），且卷內之文書證據，亦無刑
    事訴訟法第159條之4之顯有不可信之情況，與不得作為證據
    之情形，且經本院審酌其作成之情況，認為適當，依刑事訴
    訟法第159條至159條之5之規定，本件認定事實所引用之本
    件卷證（包含人證與文書證據、物證等），均有證據能力。
貳、實體部分
一、訊據被告劉宥成、高舒琦矢口否認各有販賣第一級毒品未遂
    、幫助販賣未遂犯行，被告劉宥成自偵查、原審、本院上訴
    審及前審所辯均有不同（詳後述），迄本院審理時辯稱：「
    是鄭仁宗打電話伊叫伊過去而已，電話中沒有說要跟伊買毒
    品，伊去的目只是朋友找而已，案發當天只是過去看他要做
    什麼，伊沒有販賣毒品，也沒有轉讓行為，伊只有持有毒品
    。」云云；被告高舒琦則於偵、審及本院審理時均辯稱：「
    劉宥成是伊男朋友，他來找伊一起出去，伊不知道伊皮包內
    何以會有海洛因，皮包係伊96年3月16日當天早上，去上班
    時放在劉宥成車上，嗣在下午2時休息時間後，劉宥成才來
    載伊出去，不知去新莊做何事；伊只是跟著去，伊不知道要
    做什麼。」云云。惟查：
  (一)被告劉宥成與被告高舒琦於96年3月16日下午3時45分許，由
    劉宥成駕駛車號5A-5500號自小客車搭載高舒琦，應鄭仁宗
    之電話邀約，在新北市○○區○○路42號，新莊運動公園前
    為警查獲，自劉宥成身上扣得第一級毒品海洛因1包（淨重0
    .94公克，另空包裝重0.17公克），另在高舒琦所有，隨身
    攜帶之皮包內扣得1紅包袋，內置海洛因1包（淨重2.53公克
    ，另空包裝重0.36公克、純質淨重1.56公克）、安非他命2
    包（共計毛重2.39公克）、在該車前座置物箱查獲電子磅秤
    1台之事實，為被告二人供承在卷，且上開扣案白色粉末，
    經驗含海洛因成分，重量如上，白色結晶經初步檢驗結果呈
    安非命反應，重量如上，均分別有法務部調查局96年10月1
    日調科壹字第09623070350號、第09623070340號函鑑定書（
    見原審卷第13頁、第14頁）、臺北市政府警察局刑警大隊毒
    品初步檢驗報告（見96年偵字第6578號卷第51頁，下稱偵查
    卷）在卷可參，前開事實足信為真實。
  (二)證人鄭仁宗於96年4月24日偵查中證稱：「我跟被告2人買過
    海洛因6、7次，高舒琦拿給我2次，其他都是劉宥成給我的
    ，我都是跟劉宥成聯絡，我不記得他的行動電話，都約在新
    莊的運動公園，我都叫他『哈啦』。96年3月16日當天，是
    警察叫我打電話的，叫我約他出來，跟他說要買海洛因，他
    說7千元，就到運動公園來了，他身上有被查到海洛因與安
    非他命，他女朋友也有一起過來。96年1月底開始向他買，
    最後1次是96年3月15日，隔天警察就來抓我，4分之1（錢）
    價錢是7千元，8分之1（錢）價錢是3千5百元。」等語（見
    偵查卷第84頁至第85頁）。而證人李孟驊於原審審理時亦證
    稱：「鄭仁宗是我們持搜索票去搜索逮捕，是檢察官指揮辦
    鄭仁宗販賣毒品案件，印象中是鄭仁宗主動提供海洛因來源
    ，向我們同事講他的海洛因來源是劉宥成。」等語（見原審
    卷第134頁至第136頁）。再承辦員警係依通訊監察監聽記錄
    查獲證人鄭仁宗（按指鄭仁宗之監聽記錄）後，證人鄭仁宗
    始供出海洛因來源為被告劉宥成，並在警察面前打電話給被
    告劉宥成，衡情自係以向被告劉宥成購買海洛因為由，要求
    被告劉宥成至新莊運動公園，若係以合資購買為由，要求被
    告劉宥成至該處，顯難達警察之要求，故被告劉宥成辯稱係
    與證人鄭仁宗合資購買云云，顯與常情有違。況證人鄭仁宗
    於偵查時已證稱：「當時是向被告劉宥成表示購買4分之1海
    洛因，價錢是7千元。」等語，而被告劉宥成為警查獲時，
    其身上扣得之海洛因適為淨重0.94公克（約4分之1錢，按1
    錢為3.75公克，4分之1錢即0.9375公克），與證人鄭仁宗於
    偵查中所證向被告劉宥成表示購買4分之1錢海洛因之數量相
    符。再參以被告劉宥成所使用之0000000000號、證人鄭仁宗
    使用0000000000號行動電話門號，於96年3月16日之雙向通
    聯紀錄（見原審卷第17頁、第18頁）顯示，鄭仁宗於96年3
    月16日當日為警查獲前，未曾與被告劉宥成聯絡，是證人鄭
    仁宗於原審審理時證稱：「我是經『阿偉』介紹認識劉宥成
    ，『阿偉』是我買海洛因的藥頭，96年3月16日我先被警察
    抓到，警察在我身上搜不到毒品，就問我以前的藥頭是什麼
    人，剛好那天早上劉宥成打2、3通電話給我，警察直接從我
    手機裡面找到劉宥成的電話，警察問我劉宥成是不是藥頭，
    我就說我是跟他一起買的，警察叫我打電話給劉宥成叫他過
    來，因為警察說他有監聽，平常我打電話叫他過來，他就知
    道是要拿海洛因來新莊公園，差不多是拿3、4千元左右，我
    忘記警察叫我打電話這次，有沒有跟劉宥成講要買多少錢。
    」云云（見原審卷第130頁），卻改稱其打電話與被告劉宥
    成合資購買云云，顯係事後迴護被告劉宥成之詞，諉難採信
    ，應以證人鄭仁宗於偵查中所證情節，始與事實相符，較堪
    採信。
  (三)被告劉宥成、高舒琦雖均否認有販賣、幫助販賣海洛因予證
    人鄭仁宗之事實，惟由以下證據顯示，被告2人所辯均與事
    實不符：
  1.被告劉宥成之陳述如下：
    (1)96年3月17日偵查中供稱：「扣案海洛因是『阿偉』叫我
      拿去給『阿宗』（即鄭仁宗），他叫我跟『阿宗』收7千
      元給他，他叫我別打開，我不知道紅包有什麼東西」等語
      （見偵查卷第68頁）。
    (2)96年5月29日偵查中供稱：「自我身上扣得之1小包海洛因
      係96年3月15日凌晨在我家，向小偉購買，買了5千元」等
      語（見偵查卷第91頁）。
    (3)96年6月28日偵查中供稱：「『阿宗』打電話給我，我以
      為是要還我錢，所以去新莊運動公園。但電話中沒有說要
      做什麼。扣案海洛因均係前一日晚上『小偉』賣給我的，
      已經很晚了，隔天帶在身上可以用，所以帶毒品去，我以
      為放在高舒琦身上比較不會被臨檢」等語（見偵查卷第10
      5頁至第106頁）。
    (4)原審96年10月8日準備程序供稱：「那天是鄭仁宗打電話
      給我，他電話中沒有說什麼，只叫我過去找他，我到達後
      打電話給他，警察就過來了，我身上的毒品是『小偉』當
      天中午給我的，他是要請我試用的」等語（見原審卷第40
      頁）。
    (5)原審97年1月31日審理時先供稱：「身上扣到這海洛因是
      『小偉』送的，高舒琦包包內是我與鄭仁宗合買」，嗣改
      稱，「說錯了，我身上那包海洛因是我和鄭仁宗一起合資
      購買，要交給鄭仁宗的，應該有四千元的量，而在高舒琦
      皮包內那包海洛因是我放進去的，那是『小偉』送給我的
      等語（見原審卷第139頁至第140頁）。
    (6)於本院上訴審審理時具狀陳稱：「我與鄭仁宗電話聯絡，
      並非約定買賣海洛因，而係合資購買，我係將合資部分交
      予鄭仁宗而已」（見本院上訴審卷第17頁）。
  2.綜觀被告劉宥成歷次供述，就扣案海洛因取得之時間、原因
    ，交付鄭仁宗與否、交付之之理由，無一次相同，實無從認
    定者為真，是被告劉宥成所辯，均不足為其有利之認定。且
    依證人鄭仁宗所證，四分之一錢海洛因之市價為7千元，而
    被告劉宥成時稱，扣案海洛因係「小偉」無償提供其試用，
    惟試用之數量竟可多達一錢，若如被告劉宥成於原審審理時
    所供，贈予部分係含在自高舒琦包包內扣得之海洛因內，則
    伊尚未試用，不知感覺如何，又豈會先向「小偉」購買，且
    伊既身攜鄭仁宗與之合資購買之毒品，應鄭仁宗之電話邀約
    ，與鄭仁宗會合，又豈會不知鄭仁宗找伊何事，益證被告劉
    宥成所辯均與常情相違，無一可採。
  3.被告劉宥成所使用之手機號碼是0000000000號，證人鄭仁宗
    使用之行動電話門號為0000000000號等情，業據被告劉宥成
    自承及證人鄭仁宗證述在卷，證人鄭仁宗於96年3月16日下
    午2時許，為警持搜索票在臺北縣新莊市○○路384號3樓為
    警獲後，打電話約被告劉宥成至新莊市運動公園，被告劉宥
    成、高舒琦於同日下午3時45分為警在該處查獲等情，亦據
    本院認定如前。又證人鄭仁宗於本院審理時結證稱：「那天
    是警察抓到我，身上沒有毒品，問我跟誰拿毒品，就叫我打
    電話給藥頭，就打給劉宥成；當天接電話的人好像是劉宥成
    ；劉宥成與高舒琦一起來，毒品是用袋子裝的，是劉宥成拿
    出來的，他都放在旁邊，我自己去拿的；這些事情都是在警
    察抓到我之前的事情；96年3月16日被警察抓到後，是我打
    電話給他們的；那天要聯絡的對象是劉宥成本人」等語（見
    本院10 0年5月12日審理筆錄第3頁至第8頁）。而證人鄭仁
    宗於96年3月16日下午2時許為警查獲後，於同日下午2時2分
    、2 時43分許撥打被告劉宥成上開電話，直接與被告劉宥成
    聯繫，劉宥成於該日下午2時2分位於台北市○○區○○路1
    段47號附近，同日時43分位於新店市安坑大湖底小段216地
    號附近，於同日下午3時28分，已位於新北市中和區（改制
    前為台北縣中和市○○○路1180號附近、3時39分位於新北
    市新莊區（改制前為台北縣新莊市○○○路305巷9號附近，
    分別撥打證人鄭仁宗之上開電話與證人鄭仁宗聯繫，有被告
    劉宥成、證人鄭仁宗二人使用之上開行動電話門號，於96年
    3 月16日之雙向通聯紀錄在卷可稽（見原審卷第17頁、第18
    頁）。且依上開通聯紀錄顯示，當日鄭仁宗於為警查獲前，
    未曾與被告劉宥成聯絡過，上開通聯亦無劉宥成於警詢時所
    供，與「小偉」聯絡時撥打之0000000000、0000000000號電
    話（見偵查卷第30頁）之通聯記錄，且96年3月16日下午2時
    2 分至同日時43分間，除證人鄭仁宗外，被告劉宥成未與任
    何人有通聯之情形，是被告劉宥成顯不可能因證人鄭仁宗打
    電話表示要合資購買海洛因後，旋由被告劉宥成向「小偉」
    購買，再交予鄭仁宗，益見被告劉宥成所供與證人鄭仁宗於
    原審審理所證，證人鄭仁宗打電話予被告劉宥成，表示二人
    合資購買云云，均與事實不符，並無可採。應係證人鄭仁宗
    為警查獲後，打電話向被告劉宥成購買四分之一錢海洛因，
    被告劉宥成原即持有足夠供販賣予鄭仁宗之數量，而應允之
    ，攜帶約定數量之海洛因至新莊市運動公園交予證人鄭仁宗
    ，始與事實相符。再被告劉宥成雖於警詢陳稱：「高舒琦說
    ，她跟我去找『小偉』時侯，『小偉』有動她皮包。我不知
    道他身上有這些毒品，直到警察查獲時始悉」等語（見偵查
    卷第30頁）、被告高舒琦於警詢時所供「可能是我之前去中
    和南勢角找一個綽號『小偉』的男子，有動我皮包，東西可
    能是他放進去的，我以為是錢」等語（見偵查卷第37頁）亦
    非事實。且「小偉」何須在被告劉宥成不知情之情況下，將
    價值不菲之海洛因置於其女友被告高舒琦包包內，而依被告
    劉宥成所供：伊係向「小偉」購買海洛因等語，「小偉」何
    須將金錢置於劉宥成女友皮包內，益證二人上開警詢供述違
    反常情，難以採信，益徵扣案之2包海洛因應非被告劉宥成
    接到證人鄭仁宗電話後，始向「小偉」取得。
  4.雖被告高舒琦辯稱不知伊包包內有海洛因云云，惟：
    (1)被告高舒琦於景美之便當店上班，96年3月16日下午2時許
      下班後，由劉宥成搭載至新莊運動公園，並自其隨身包包
      內扣得海洛因等情，業據被告二人自承在卷。再參以上開
      通聯紀錄所顯示之基地台情形可知，被告劉宥成於96年3
      月16日2時以後，自台北市○○路前往景美搭載被告高舒
      琦，二人再行經新店、中和，同往新莊，於當日下午2時
      43分前，被告高舒琦已在被告劉宥成之車上，被告高舒琦
      自悉劉宥成將前往新莊交付海洛因予證人鄭仁宗。雖被告
      高舒琦辯稱「不知我皮包內有海洛因，該物自何而來」云
      云，惟查，證人即同案被告劉宥成於本院上訴審審理時固
      證稱：「鄭仁宗打電話給我後，我就去中和跟『小偉』購
      買毒品，購買完後再去載高舒琦，她在景美便當店剛好下
      班，我去找高舒琦時，跟她說去新莊找朋友，毒品是在中
      和忠孝街那裡放進去」等語（見上訴卷第65頁至第66頁）
      ，惟此與上開通聯紀錄所示，被告二人應係一同行經中和
      ，是被告劉宥成所證，渠先自行前往中和與上開通聯紀錄
      所示情形已有不符，亦與被告劉宥成於96年6月28日偵查
      時供稱：「海洛因是『小偉』賣給我的那天晚上（按依其
      於同年5月29日所供，應係3月15日凌晨），我就直接放在
      高舒琦的包包裡」等語（見偵查卷第105頁）不符，自難
      採被告高舒琦有利之證據。至被告二人於警詢所供，高舒
      琦皮包內之海洛因係「小偉」所放云云，已不可採，而被
      告劉宥成所證，係渠自行前往中和「小偉」拿取海洛因，
      置於被告高舒琦之皮包內亦不可採，亦如前述。
    (2)再被告高舒琦於原審審理時供稱：「我的包包放在劉宥成
      的車上，我早上上班的時候，就把包包放在劉宥成的車上
      ，我只有把零錢拿下車，但包包裡面有一些女性的用品，
      所以我才會帶包包。是被查獲當天早上放在劉宥成車上」
      等語（見原審卷第140頁），供稱皮包係被查獲當天早上
      始放在劉宥成車上，包包內有女性用品，故帶包包。衡情
      女性使用之隨身皮包內均置有個人常用物品，一般均會隨
      身攜帶、隨時翻找其內物品加以使用，被告高舒琦既因其
      內有女性用品始攜帶包包，焉有可能於早上上班時未帶下
      車，致生未能使用其內物品之不便，而僅攜帶零錢下車之
      理。縱如被告高舒琦於警詢所供，已知悉「小偉」有放置
      物品在其皮包內，惟該皮包為隨身所攜，豈容不詳姓名之
      人隨意將不明物品置於其皮包內，而不即時加以詢問、檢
      視，直至為警查獲始推稱不知之理。況被告劉宥成與高舒
      琦係男女朋友，關係密切，明知海洛因係屬違禁物，置放
      在皮包內隨時有遭查獲之危險，要無任意自行將價值不菲
      ，且危險性高之第一級毒品海洛因放入不知情之被告高舒
      琦皮包內，而未告知被告高舒琦之理，顯見被告高舒琦知
      悉其皮包內有被告劉宥成所置放，用以販賣之海洛因，被
      告高舒琦辯稱不知情，被告劉宥成證稱高舒琦不知情云云
      ，均無可採。再依上開通聯紀錄所示，被告劉宥成係接獲
      證人鄭仁宗向其購買海洛因之二次電話期間，前往搭載被
      告高舒琦，而依證人鄭仁宗於偵查中之證述可知，渠向被
      告劉宥成購買海洛因4分之1錢，價格7千元，8分之1錢，
      價格3千5百元等情（見偵查卷第85頁），及於本院審理結
      證稱：「遭警察獲當日是與被告劉宥成聯絡。」等語（見
      本院100年5月12日審判筆錄第8頁），是證人鄭仁宗向被
      告劉宥成購買海洛因，數量不定，應係被告劉宥成接獲證
      人鄭仁宗之電話後，以車內其兄留存之電子秤，自被告高
      舒琦所有之包包內取出海洛因分裝而來，而被告高舒琦未
      參與本件證人鄭仁宗與被告劉宥成聯絡購買毒品之交易事
      宜，亦未為交付或其他販賣毒品之構成要件行為，僅係知
      悉上開交易行為，尚難認其與被告劉宥成間，就本件販賣
      毒品行為，有犯意聯絡或行為分擔，惟其知悉上開交易行
      為，並提供其所有之皮包，供被告劉宥成置放欲行販賣予
      證人鄭仁宗之海洛因之行為，對被告劉宥成販賣海洛因予
      證人鄭仁宗之行為自有施以助力，應成立販賣行為之幫助
      犯。
  5.再被告劉宥成、高舒琦於96年3月16日為警查獲後，經警採
    集其等之尿液送驗結果，均呈安非他命類陽性反應及鴉片類
    陰性反應，有臺灣尖端先進生技醫藥股份有限公司濫用藥物
    檢驗報告在卷可憑（見偵查卷第76頁、第80頁），被告2人
    所犯施用第二級毒品部分，均經送勒戒處所觀察、勒戒後，
    各由臺灣臺北地方法院檢察署檢察官分別以96年度毒偵字第
    1741號、96年度毒偵字第1499號不起訴處分確定，有其等之
    本院被告前案紀錄表在卷可佐，被告劉宥成亦供稱：「伊未
    施用海洛因，『小偉』欲提供海洛因予伊試用等語，被告高
    舒琦亦僅供稱：「安非他命始為伊所有。」等語，被告2人
    既均無施用海洛因之惡習，卻持有扣案之2包海洛因，顯見
    被告2人共同持有扣案之2包海洛因，係欲供販賣而非供自己
    施用無訛。
  (四)按販賣毒品罪，雖不以販入之後復行賣出為要件，祇要以販
    賣營利為目的，將毒品販入或賣出，有一於此，其犯罪即為
    完成。但在販入後連續賣出之場合，其第2次以後之賣出行
    為，倘係購買者為協助警察辦案佯稱購買，而將販賣者誘出
    以求人贓俱獲，因其無實際買受之真意，且在警察監視之下
    伺機逮捕，事實上亦不能真正完成買賣，則該次行為，僅能
    論以販賣未遂（最高法院90年度台上字第7030號判決意旨可
    資參照）。查證人鄭仁宗為配合警方查緝而向被告劉宥成佯
    稱欲購買毒品海洛因，實際上並無買受之真意，惟被告劉宥
    成既有販賣毒品之故意，且依約攜帶海洛因毒品前來交付，
    已著手實施販賣毒品之行為，雖因證人鄭仁宗原無購買之真
    意，而係在協助警察辦案，以求人贓俱獲，致不能真正完成
    販賣行為，但仍應論以販賣未遂。又因被告等均否認犯罪，
    且毒品又屬違禁物品，無可信公定之市場交易價格可查，致
    無法確切查明被告等販售海洛因之實際進價而計算其等獲利
    數額，但被告等自身均有施用第二級毒品甲基安非他命毒品
    之習性，並未施用海洛因，且被告劉宥成於案發時之工作為
    販賣水果，業經其於原審審理時供承在卷（見原審卷第138
    頁），顯見其收入不豐，衡情當無以無償或低於原購買毒品
    價格之代價，將毒品提供予他人。況一般民眾普遍認知販賣
    毒品海洛因乃屬非法交易，政府查緝森嚴，且重罰而不寬貸
    ，被告等倘非有利可圖，絕無平白甘冒被嚴查重罰高度風險
    之理，從而舉凡其有償交易，除足反證其確另基於某種非圖
    利本意之關係外，通常尚難因無法查悉其販入價額作為是否
    高價賣出之比較，諉無營利之意思，阻卻販賣犯行之追訴（
    最高法院87年度台上字第3164判決可資參照）。故雖被告劉
    宥成、高舒琦否認有如事實欄所述之販賣、幫助販賣海洛因
    犯行，使本院無從確認其等所得之利潤若干，然以本案而言
    ，被告劉宥成與購買毒品之證人鄭仁宗，既非親故至交，苟
    無利得，豈會甘冒重刑之風險，與之相約交付毒品之理，是
    被告劉宥成交付海洛因予證人鄭仁宗並約定對價（尚未交付
    即為警查獲），足見被告劉宥成以7千元販賣4分之1錢海洛
    因予鄭仁宗之行為，主觀上有營利意圖，洵堪認定。至被告
    高舒琦明知被告劉宥成有上開販賣海洛因營利之意圖，仍提
    供其皮包供被告劉宥成置放供販賣用之海洛因，對被告劉宥
    成之販賣行為提供助力，自應成立幫助犯。
  (五)綜上所述，證人鄭仁宗係為警查獲後，在警方之授意，撥打
    被告劉宥成使用之上開行動電話，向被告劉宥成以7千元購
    買4分之1錢（即0.9375公克）之海洛因，被告高舒琦在旁提
    供幫助行為至臻明確。被告2人前開辯解，顯係卸責之詞，
    委不足採。本件事證明確，被告劉宥成販賣第一級毒品未遂
    犯行、被告高舒琦幫助被告劉宥成販賣第一級毒品未遂犯行
    ，均堪認定，應予依法論科。
二、論罪科刑：
  (一)按被告2人為犯罪行為後，毒品危害防制條例第4條業已修正
    ，並於98年5年20日公布，按法規之制定與修正，如有特定
    生效日之必要者，依中央法規標準法第14條或第20條第2項
    準用第14條之規定，應分別特定其施行日期。法規制定或前
    次修正基於特殊因素所特定之施行日期，並不適用於日後修
    正或再次修正之條文。又按法律之制定或修正，若未明定施
    行日期者，中央法規標準法雖未規定應自何時生效，然法律
    既經制定或修正並經總統公佈，自應依一般原則，自公布日
    起算至第3日發生效力。故修正後毒品危害防制條例第4條應
    於98年5月22日發生效力，是被告犯罪後法律已有變更。查
    毒品危害防制條例第4條第1項原規定「製造、運輸、販賣第
    一級毒品者，處死刑或無期徒刑；處無期徒刑者，得併科新
    臺幣1千萬元以下罰金」，修正後規定「製造、運輸、販賣
    第一級毒品者，處死刑或無期徒刑；處無期徒刑者，得併科
    新臺幣2千萬元以下罰金」，比較上開修正前後之規定，犯
    罪構成要件並未變動，僅修正後之罰金數額提高，故以修正
    前之規定較有利於被告。
  (二)查海洛因係毒品危害防制條例第2條第2項第1款所規定之第
    一級毒品。核被告劉宥成所為，係犯修正前毒品危害防制條
    例第4條第6項、第1項之販賣第一級毒品未遂罪。被告高舒
    琦所為，係犯刑法第30條第1項、修正前毒品危害防制條例
    第4條第6項、第2項之幫助販賣第一級毒品未遂罪。公訴意
    旨雖認被告高舒琦此部分行為係犯販賣第一級毒品罪嫌，惟
    經本院審理結果，被告高舒琦僅成立幫助販賣第一級毒品罪
    。又共同正犯與幫助犯，僅係犯罪形態與得否減刑有所差異
    ，其適用之基本法條及所犯罪名並無不同，故檢察官雖起訴
    被告高舒琦犯共同販賣第一級毒品罪嫌，本院改依該罪之幫
    助犯論處，依上述說明，尚無變更起訴法條之必要（最高法
    院99年台上字第5741號判決意旨參照）；且被告高舒琦自始
    否認知悉其皮包置有海洛因，否認其與被告劉宥成有共同販
    賣第一級毒品行為，是本院認其所為為幫助販賣行為，並無
    妨礙其訴訟防禦權之行使。被告高舒琦幫助同案被告劉宥成
    販賣第一級毒品予證人鄭仁宗，所為惡性自較實際為販賣毒
    品交易行為之同案被告劉宥成為低，爰依刑法第30條第2項
    之規定，按正犯之刑減輕之。被告劉宥成持有第一級毒品海
    洛因進而販賣、被告高舒琦進而幫助販賣，持有之低度行為
    ，各為販賣、幫助販賣之高度行為所吸收，不另論罪。被告
    劉宥成已著手於販賣第一級毒品行為之實行而不遂，為未遂
    犯，應依刑法第25條第2項規定減輕其刑。被告高舒琦幫助
    被告劉宥成販賣第一級毒品行為而未遂，除依刑法第25條第
    2項規定減輕其刑外，再依刑法第30條第2項之規定，按正犯
    之刑減輕之，檢察官認被告高舒琦所為，應與被告劉宥成成
    立共同販賣毒品未遂罪，尚有誤解，併予說明。
  (三)按刑事審判旨在實現刑罰權之分配的正義，故法院對有罪被
    告之科刑，應符合罪刑相當之原則，使輕重得宜，罰當其罪
    ，以契合社會之法律感情，此所以刑法第57條明定科刑時應
    審酌一切情狀，尤應注意該條所列10款事項以為科刑輕重之
    標準，並於同法第59條賦予法院以裁量權，如認「犯罪之情
    狀可憫恕，認科以最低度刑仍嫌過重者，得酌量減輕其刑」
    ，俾使法院就個案之量刑，能斟酌至當。而刑法第59條規定
    所謂「犯罪之情狀」，應審酌其犯罪有無可憫恕之事由（即
    有無特殊之原因與環境，在客觀上足以引起一般同情，以及
    宣告法定低度刑，是否猶嫌過重等等），以為判斷（最高法
    院38年臺上字第16號、45年臺上字第1165號、51年臺上字第
    899號判例意旨）。經查：被告劉宥成、高舒琦為本件犯行
    時均未滿30歲，且並非販毒之大中盤，藉由販賣毒品獲取之
    利益甚微，對於他人及國家社會侵害之程度非鉅，依其所犯
    情節，如科以法定最輕刑度，猶屬過重，其犯罪之情狀，在
    客觀上足以引起一般人之同情，衡情尚堪憫恕，均應依刑法
    第59條規定遞減輕其刑。
三、原審據予論罪科刑，固非無見。惟查：(一)原判決認定：「被
    告劉宥成、高舒琦均明知海洛因係毒品危害防制條例所列之
    第一級毒品，不得擅自販賣之，竟基於共同販賣第一級毒品
    海洛因從中牟利之犯意聯絡，向真實姓名年籍不詳之人，販
    入約1錢重之第一級毒品海洛因，伺機出售…」，與事實不
    符，且如原審前開事實之認定，被告等係以營利為目的將毒
    品購入，其犯罪即經完成，縱尚未賣出，仍應成立販賣毒品
    既遂罪（最高法院93年度台上字第110號判決意旨參照），
    乃原判決卻又認定被告等係成立販賣毒品未遂罪，自有未洽
    ；(二)被告高舒琦就本件係被告劉宥成販賣第一級毒品未遂犯
    行之幫助犯，原審誤為共同正犯，亦有未洽。被告劉宥成、
    高舒琦等上訴意旨，仍執陳詞否認犯罪，雖無理由，惟原判
    決既有前開可議之處，自應由本院將原判決予以撤銷。爰審
    酌被告2人之素行、智識程度，被告劉宥成為一己私利而販
    售具成癮性之第一級毒品營利，被告高舒琦為幫助販賣行為
    ，影響國民身心健康，助長社會不良風氣，兼衡其販售毒品
    之數量、販售行為因未遂而尚未有所得、目前均有正當工作
    （見附於本院卷之在職證明）及犯後否認之態度等一切情狀
    ，分別量處如主文第2項所示之刑。
四、沒收部分：
  (一)扣案之第一級毒品海洛因2包，淨重分別為0.94公克、2.53
    公克，應依毒品危害防制條例第18條第1項前段之規定，沒
    收銷燬之。
  (二)毒品危害防制條例第19條第1項規定：「犯第4條至第9條、
    第12條、第13條或第14條第1項、第2項之罪者，其供犯罪所
    用或因犯罪所得之財物，均沒收之。」，既無「不問屬於犯
    人與否沒收之」之特別規定，自應有刑法第38條第1項第2款
    、第3項前段之適用，即以屬於犯人所有之物為限，始符合
    沒收之原則（最高法院87年度第7次刑事庭會議決定參照）
    。查：盛裝上開毒品之包裝袋2個具有防止毒品裸露、逸出
    及潮濕之功用，並便於攜帶販賣，另紅包袋1個，目的在掩
    飾或供辯識之用，均係供販賣毒品所用之物，且屬被告劉宥
    成所有，應依毒品危害防制條例第19條第1項之規定，在被
    告劉宥成項下宣告沒收之。
  (三)毒品危害防制條例第19條第1項規定，犯販賣毒品罪者，其
    供犯罪所用或因犯罪所得之財物，均沒收之；但此並無「不
    問屬於犯人與否沒收之」之特別規定，自應有刑法第38條第
    1項第3款、第3項前段之適用，即以屬於犯人所有者為限，
    始得沒收之（最高法院94年度台上字第4265號判決意旨可資
    參照）。再前開扣案之電子磅砰1個，被告劉宥成供稱係屬
    其兄即證人劉泳進所有，為證人劉泳進於本院結證明確為其
    所有（見本院100年5月12日審判筆錄第9頁至第10頁），且
    無證據證明係被告2人所有，本院無從宣告沒收。另被告劉
    宥成販賣毒品海洛因予證人鄭仁宗時聯絡使用之行動電話及
    門號0000000000號SIM卡，持機人係案外人蔡吉龍，有和信
    電訊公司函在卷為憑（見原審卷第16頁），非被告劉宥成所
    有，亦不予宣告沒收。又被告劉宥成雖欲以7千元販賣海洛
    因予鄭仁宗，但因止於未遂，實際並未取得該筆款項，毋庸
    宣告沒收。
  (四)又按共同正犯因相互間利用他人之行為，以遂行其犯意之實
    現，本於責任共同之原則，有關沒收部分，對於共犯間供犯
    罪所用之物，自均應為沒收之諭知；惟幫助犯僅係對於犯罪
    構成要件以外行為為加工，並無共同犯罪之意思，自不適用
    該責任共同原則，對於正犯所有供犯罪所用之物或犯罪所得
    之物，亦為沒收之諭知，最高法院91年度台上字第5583號、
    89年度台上字第6946號、88年度台上字第6234號判決可資參
    照。是上開扣案之第一級毒品海洛因2包及盛裝上開毒品之
    包裝袋2個、紅包袋1個，係被告劉宥成所有，非被告高舒琦
    所有，無庸併於被告高舒琦項下沒收。至被告高舒琦所有之
    隨身包包，固為被告高舒琦用以幫助被告劉宥成販賣第一級
    毒品所用之物，惟未扣案，且非違禁物，為免將來執行困難
    ，亦無庸宣告沒收。
據上論斷，應依刑事訴訟法第369條第1項前段、第364條、第299
條第1項前段，毒品危害防制條例第4條第1項（修正前）、第6項
、第18條第1項前段、第19條第1項，刑法第11條前段、第30條第
2項、第59條，判決如主文。
本案經檢察官陳傳宗到庭執行職務。
中    華    民    國   100    年    6     月    23    日
                  刑事第十七庭審判長法  官  王炳梁
                                    法  官  周明鴻
                                    法  官  黃雅芬
以上正本證明與原本無異。
如不服本判決，應於收受送達後10日內向本院提出上訴書狀，其
未敘述上訴之理由者並得於提起上訴後10日內向本院補提理由書
（均須按他造當事人之人數附繕本）「切勿逕送上級法院」。
                                    書記官  鄭雅云
中    華    民    國   100    年    6     月    23    日
附錄：本案論罪科刑法條全文：
修正前毒品危害防制條例第4條：
製造、運輸、販賣第一級毒品者，處死刑或無期徒刑；處無期徒
刑者，得併科新臺幣1 千萬元以下罰金。
製造、運輸、販賣第二級毒品者，處無期徒刑或7 年以上有期徒
刑，得併科新臺幣7 百萬元以下罰金。
製造、運輸、販賣第三級毒品者，處5 年以上有期徒刑，得併科
新臺幣5 百萬元以下罰金。
製造、運輸、販賣第四級毒品者，處3 年以上10年以下有期徒刑
，得併科新臺幣3 百萬元以下罰金。
製造、運輸、販賣專供製造或施用毒品之器具者，處1 年以上7
年以下有期徒刑，得併科新臺幣1 百萬元以下罰金。
前五項之未遂犯罰之。